臺灣新竹地方法院民事判決　　　　　　　96年度家訴字第17號
原　　　告　 乙○○
被　　　告　 丙○○
　　　　　　 甲○○
兼上二人共同 楊淑真
法定代理人　　　　　　 民國5.
上列當事人間請求確認拋棄繼承權無效事件，本院判決如下：
    主      文
原告之訴駁回。
訴訟費用新台幣參仟元由原告負擔。
    事實及理由
壹、原告起訴主張：
一、按民事訴訟法第247條第1項規定：確認法律關係之訴，非原
    告有即受確認判決之法律上利益者，不得提起之；確認證書
    真偽或為法律關係基礎事實存否之訴，亦同。又所謂即受確
    認判決之法律上利益，係指法律關係之存否不明確，原告主
    觀上認其在法律上之地位有不安之狀態存在，且此種不安之
    狀態，能以確認判決將之除去者而言，亦有最高法院27年上
    字第316號、52年台上字第1240號判例要旨可參。
二、訴外人（即被繼承人）黨少華於民國95年3月2日死亡，被告
    楊淑真、丙○○及甲○○為其當然繼承人及第一順位繼承人
    ，被繼承人黨少華並無第二順位之繼承人，原告為其第三順
    位繼承人之一。被告三人於95年4月24日向本院聲請拋棄繼
    承，經本院於95年4月25日以新院雲家95繼字第242函同意備
    查在案。嗣後，原告接獲台灣土地銀行強制執行通知，始知
    原告已成為被繼承人黨少華之繼承人，而必須承擔被繼承人
    之債務，原告對此存有疑問，多次與台灣土地銀行交涉不得
    要領，台灣土地銀行僅口頭告知被告等三人已辦理拋棄繼承
    之聲請等語，並不願意提供書面資料。經原告於96年1月13
    日向本院聲請調閱被告等三人拋棄繼承之聲請資料，細繹聲
    請書之內容，原告方確知有前揭拋棄繼承聲請之事實，且前
    揭拋棄繼承聲請有無效之情形，故被告三人對被繼承人黨少
    華之繼承權法律關係是否存在不明確，致使被告是否具有繼
    承人地位有不安之狀態，且此種不安之狀態，能以確認判決
    將之除去，故原告具有即受確認判決之法律上利益。
三、按民法第71條本文規定：「法律行為，違反強制或禁止之規
    定者，無效。」；又按同法第71條本文規定：「法律行為，
    不依法定方式者，無效。」；再按同法第1174條第2項本文
    規定：「前項拋棄，應於知悉其得繼承之時起二個月內以書
    面向法院為之。並以書面通知因其拋棄而應為繼承之人。」
    。
四、被告等三人於聲請拋棄對被繼承人黨少華之繼承權時，並未
    依法定方式以書面對被繼承人之第三順位繼承人為通知，僅
    在拋棄繼承通知書上記載「因黨少華之兄弟都無往來，故查
    不到資料，又因眷村改建，查訪皆無下落，父母雙亡之。父
    黨開業、母黨丁看、兄黨奮發、黨奮鬥、乙○○至戶政事務
    所調不到資料」。事實上，被告楊淑真曾經通知原告有關被
    繼承人黨少華之死訊，原告乙○○並與家人一同前往參加告
    別式，可傳喚原告之家人到庭作證。再者，依原告之經驗，
    僅需向戶政機關表示為辦理拋棄繼承之需要，戶政機關都可
    以協助調閱相關親屬之戶籍資料，又台灣地區以黨為姓氏者
    少矣，以姓名為查詢時，當可以查閱原告乙○○之資料，故
    被告所言「至戶政事務所調不到資料」等語，顯為虛偽、欺
    騙之語，若無法調閱相關資料，被繼承人黨少華之債權人台
    灣土地銀行何以知悉原告為繼承人，且查詢取得原告及其他
    黨少華之第三順位繼承人之戶籍資料以提供法院強制執行，
    顯見被告並非無法通知因其拋棄繼承而為繼承人者，並可證
    明被告三人並未依前揭民法第1174條第2項本文之規定通知
    因其拋棄而應為繼承之人。
五、綜上所述，被告三人未依民法第1174條規定以書面通知原告
    其拋棄繼承之事實，應通知能通知而故意不通知，違反法律
    有關拋棄繼承規定之要件，爰依民法第71條本文、第73條本
    文及第1174條第2項本文規定提起本訴。並聲明（一）被告
    等三人對於被繼承人黨少華拋棄繼承無效。（二）訴訟費用
    由被告負擔。
貳、被告方面：本件未經言詞辯論，故被告未提出任何聲明或陳
    述。
參、得心證之理由：
一、按原告之訴，依其所訴之事實，在法律上顯無理由者，法院
    得不經言詞辯論，逕以判決駁回之，民事訴訟法第249條第
    2項定有明文。
二、次按，繼承人得拋棄其繼承權。前項拋棄，應於知悉其得繼
    承之時起二個月內以書面向法院為之。並以書面通知因其拋
    棄而應為繼承之人。但不能通知者，不在此限。又先順序繼
    承人均拋棄其繼承權時，由次順序之繼承人繼承；因他人拋
    棄繼承而應為繼承之人，為限定繼承或拋棄繼承時，應於知
    悉其得繼承之日起二個月內為之，民法第1174條、第1176條
    第6項、第7項亦有明文。揆諸上揭條文，拋棄繼承係屬單獨
    行為，於繼承人知悉其得繼承時起二個月除斥期間內，以書
    面將拋棄繼承之意思表示向法院為之時，即生拋棄繼承權之
    效力，至所謂拋棄繼承權之人應以書面通知因其拋棄而應為
    繼承之人，目的在使後順位繼承人得以早日知悉拋棄繼承之
    情事，以決定是否限定繼承或拋棄繼承，使繼承法律關係儘
    早確定，非謂拋棄繼承權之人未以書面通知，即不生拋棄繼
    承之效力。
三、查被繼承人黨少華於95年3月2日死亡，其配偶及第一順位繼
    承人即被告楊淑真、丙○○及甲○○於95年4月24日向本院
    具狀聲明拋棄繼承權，並經本院准予備查在案，此有本院依
    職權調閱95年度繼字第242號卷核閱屬實。依前揭條文及說
    明，其已生拋棄繼承權之效力，原告主張被告等所為拋棄繼
    承不具法定方式，自不足採。從而，本件訴訟顯無理由，爰
    不經言詞辯論，逕予判決駁回之。
肆、訴訟費用之依據：民事訴訟法第78條，判決如主文。
中　　華　　民　　國　　96　　年　　4　　月　　24 　　日
                  家事法庭　　法　官　許翠玲
以上正本證明與原本無異。
如對本判決上訴，須於20日內向本院提出上訴狀。
                              書記官  陳宏城
中　　華　　民　　國　　96　　年　　4　　月　　24　　 日
